【裁判字號】    95,台上,2013
【裁判日期】    950419
【裁判案由】    誣告
【裁判全文】
最高法院刑事判決            九十五年度台上字第二０一三號
    上  訴  人  甲○○
                        55號.
                乙○○
    被      告  丙○○
                        弄11.
                        90之.
上列上訴人等因自訴被告誣告案件，不服台灣高等法院台南分院
中華民國九十二年八月七日第二審判決（九十二年度上訴字第五
七一號，自訴案號：台灣台南地方法院九十一年度自字第四五號
），提起上訴，本院判決如下：
    主  文
原判決撤銷，發回台灣高等法院台南分院。
    理  由
本件原判決以上訴人甲○○、乙○○自訴意旨略以：被告丙○○
因積欠上訴人二人及黃煥欽、吳宗池鉅額債務，於民國八十六年
三月十二日，雙方達成協議，由黃煥欽出資新台幣（下同）四百
萬元，乙○○提供台南縣佳里鎮同安寮八○之十七號廠房土地，
被告則將其原經營之華一冷凍機械有限公司（下稱華一公司）機
器、人員，全部遷至上址，另成立麒翔冷凍機械有限公司（下稱
麒翔公司）營運，以抵償被告積欠之債務。然協議後，被告卻於
八十六年三月十三日，命華一公司副總經理楊忠源另租用台南市
○○街房屋，供藏匿該公司成品及貴重零組件，迄八十六年三月
十六日，被告始命華一公司員工，將該公司剩餘機器、半成品，
搬至麒翔公司，並於該處上班，被告本人則自此卻避不見面，嗣
華一公司員工亦因向乙○○追討被告積欠之薪資遭拒而紛自行離
去。迨至八十六年七月七日，上訴人二人因向被告追償債務，涉
嫌妨害自由（私行拘禁妨害自由部分，業經原審法院判處上訴人
二人各有期徒刑四月確定），被告於八十六年八月二日，向警方
提出妨害自由之告訴時，為掩飾其違反協議及脫免債務，竟同時
意圖使自訴人受刑事處分，在台南縣警察局歸仁分局刑事組及檢
察官偵查中，屢誣指上訴人二人自八十六年三月份起，陸續強行
搬走華一公司機械抵償借款云云，致使上訴人遭檢察官以強制罪
嫌，提起公訴。幸法院審理時，華一公司副總經理楊忠源及貨車
司機，出庭作證，上訴人二人此部分因而獲判無罪確定（九十年
度上更(一)字第四九一號），因認被告涉犯刑法第一百六十九條第
一項誣告罪嫌云云。經審理結果，認被告被訴犯罪事實不能證明
，因而撤銷第一審所為科刑之判決，改判諭知被告無罪。固非無
見。
惟查：（一）、判決理由之說明，須與卷內之證據資料相適合，
否則即屬判決理由矛盾之違法，自足構成撤銷之原因。原判決以
上開確定判決（九十年度上更(一)字第四九一號）係認上訴人並非
無「強行搬遷」機器之情事，僅因未對被告施以強暴、脅迫，致
與強制罪之構成要件不符，因而為無罪之諭知等情，乃援引上開
確定判決，資為認定上訴人確有搬走被告機器，且係「未經被告
同意，而進行搬遷」所憑論據之一。然該確定判決係依憑證人即
搬運工人陳文聯所證，其搬遷機器係遵照被告電話之囑咐，悉聽
從被告指揮為之，及華一公司副總經理楊忠源所為華一公司帳冊
等資料係其與被告共同搬運至乙○○之公司，其搬運物品至乙○
○處，皆出於被告要求之證言，認上訴人二人係於「被告未為反
對且又未對之施以強暴脅迫之情況下搬走機器」，與原判決上開
認定，似不相牟；又上訴人二人屢指華一公司機器搬至麒翔公司
，係履行彼等與被告間之協議，彼等並未強行搬遷，並提出陳文
聯、楊忠源於另案所為上開供述證言為證，原判決就此不利被告
之證據，如何不足採信，恝而不論，遽為有利被告之判決，非但
證據上理由矛盾，抑且理由不備。（二）、審理事實之法院就與
待證事實有重要關係，在客觀上認應行調查之證據，雖已為調查
，惟其內容尚未臻明瞭者，即與未經調查情形無異，遽行判決，
自有應於審判期日調查之證據未予調查之違法。原判決另併引證
人陳文聯及前華一公司司機池河林之證言為據，認定上訴人二人
確未經被告同意，擅行搬遷機材，然其援引之陳文聯證言所述第
一次係依被告囑咐搬運，第二次則依乙○○指示搬運，現場均由
乙○○指揮等語，其所謂第一次、第二次各係何所指？已欠明瞭
；又同次庭訊中，經上訴人二人之共同自訴代理人詢問陳文聯有
關被告曾否指示搬運，及在搬運現場應聽從何人之指揮時，陳文
聯亦陳明被告確曾告知屆時現場將有人與其聯絡，嗣乙○○果以
電話與其聯絡（見第一審卷第一六八、一六九頁），此與上開所
指之第二次搬運有無關聯？實與上訴人搬運機器有無經被告同意
之待證事項至有關係，自有調查釐清之必要，原審未詳予查明審
酌，遽為判決，尚嫌率斷。（三）、原判決固以被告於八十六年
八月二日警詢時，指稱上訴人二人於八十六年三月間，陸續強行
搬走其公司所有之機器云者，係由於警方之詢問，因認被告就此
部分並無申告上訴人二人犯罪之主觀意圖。然依卷附當日警詢筆
錄所載，警詢之初，警方詢問被告何事至警局，被告覆以因於日
前遭他人毆打、妨害自由；繼警方僅就被告借款之貸與人、數額
、利息及借款原因略作調查後，即逕問被告何人於何時強行搬走
公司機器，前此筆錄並無任何有關被告指訴其公司機器遭搬遷或
提出相關資料之記載，則警方究如何得知悉並以之詢問被告？苟
係由於被告之供述，被告為該供述所圖為何？有無申告犯罪之意
思？又被告為機器遭強行遷移之陳述後，警方續詢問被告何時、
何地遭何人強押進入自小客車，並於被告陳明其遭強押、逼債、
毆傷、強取財物之始末後，詢問被告「是否提出告訴」，被告答
稱欲對上訴人二人提出「傷害、妨害自由及強盜」之告訴，則此
部分詢答究係泛指當次警詢所言及之上開強搬機器與強行押人逼
債取財二部分事實？或僅針對後者？被告所謂「妨害自由」是否
包含其指陳上訴人強搬機器，妨害其行使所有權部分？此等疑慮
攸關被告被訴誣告犯行成否之認定，亦有詳加辨明之必要，乃原
判決未詳為論述，遽為有利被告之認定，併有理由不備之違背法
令。以上，或係上訴人二人上訴意旨所指摘，或為本院得依職權
調查之事項，應認原判決有發回更審之原因。
據上論結，應依刑事訴訟法第三百九十七條、第四百零一條，判
決如主文。
中    華    民    國  九十五  年    四    月   十九   日
                      最高法院刑事第八庭
                          審判長法官  張  淳  淙
                                法官  張  春  福
                                法官  呂  丹  玉
                                法官  洪  昌  宏
                                法官  蔡  彩  貞
      本件正本證明與原本無異
                                      書  記  官
中    華    民    國  九十五  年    四    月  二十七  日
                                                      Ｑ


司法院資訊處製作；財團法人民間司法改革基金會備份。
